臺灣高等法院民事判決
109年度重家上字第29號
上訴人即附
帶被上訴人  李孟儒

訴訟代理人  陳佳雯律師
上訴人即附
帶被上訴人  李晉賢
訴訟代理人  張慶達律師
被上訴人即
附帶上訴人  李孟容
訴訟代理人  于澤先
            林大偉律師
被上訴人    李孟憙

            李品樺
上列當事人間請求返還不當得利等事件，上訴人對於中華民國10
9年2月19日臺灣臺北地方法院108年度重家繼訴字第34號第一審
判決提起上訴，李孟容為附帶上訴及訴之追加，本院於110年3月
17日言詞辯論終結，判決如下：
    主      文
原判決關於命上訴人給付部分，及該部分假執行之宣告，暨訴訟
費用（除確定部分外）之裁判均廢棄。
上開廢棄部分，被上訴人在第一審之訴及假執行之聲請均駁回。
李孟容、李孟憙、李品樺應依序返還李孟儒因假執行所為之給付
新臺幣貳拾壹萬壹仟零肆拾伍元、玖萬捌仟柒佰零玖元、貳拾壹
萬壹仟零肆拾伍元。
李孟容之附帶上訴及追加之訴暨假執行之聲請均駁回。
第一審（除確定部分外）及第二審訴訟費用（含追加之訴），關
於上訴部分，由被上訴人負擔；關於李孟容附帶上訴及追加之訴
部分，由李孟容負擔。 
    事實及理由
壹、程序部分：
　　按於第二審為訴之變更、追加，非經他造同意，不得為之，但請求之基礎事實同一、擴張或減縮應受判決事項之聲明者，不在此限，民事訴訟法第255條第1項第2款、第3款、第446條第1項定有明文。本件被上訴人李孟憙、李品樺、被上訴人即附帶上訴人（下合稱被上訴人）李孟容於原審依不當得利法則，請求上訴人即附帶被上訴人（下稱上訴人）應給付被上訴人每人各新臺幣(下同)1401萬6000元；經原審判命上訴人應分別給付被上訴人每人各1218萬4000元，並駁回其餘之訴。嗣李孟容於本院審理時，除就其敗訴之部分183萬2000元提起附帶上訴外，並追加依民法第226條為同一聲明之請求；復追加依不當得利法則及民法第226條規定，請求上訴人給付李孟容349萬7504元。核前開訴之追加，與原訴之原因事實，均屬基於被上訴人於原審主張坐落臺北市○○路0巷0號房屋暨坐落基地(下稱系爭房地)為兩造之被繼承人李雲山借名登記於上訴人名下，李雲山於民國00年0月0日死亡後，該借名登記關係終止後之相關法律關係之同一基礎事實，並擴張應受判決事項之聲明，依上開說明，程序上並無不合，應予准許。
貳、實體部分：
一、被上訴人主張：李雲山於00年0月0日死亡，其繼承人為兩造
    ，應繼分各為5分之1；系爭房地為李雲山於84年12月5日以
    李孟容交付650萬元及李孟憙等共同交付之金錢統籌購置後
    ，李雲山為利於房屋貸款及避免房屋遭單一權利人處分之風
    險等原因，借名登記於上訴人2人名下，並仍由其自行繳付
    稅捐、管理費、修繕及居住使用；李雲山死亡後，前揭借名
    登記關係即行終止，系爭房地應為李雲山之遺產，應由兩造
    繼承為公同共有；詎上訴人未得全體繼承人同意，逕於103
    年3月18日以拍賣價金7008萬元出售系爭房地，受有不當得
    利，伊等因而受有損害，自應按應繼分比例返還系爭價款與
    伊等；另李孟容前曾交付650萬元與李雲山，作為購買系爭
    房地價款之一部分，該價款亦應由上訴人返還與伊等情。爰
    依不當得利法則，求為命上訴人應給付被上訴人每人各1401
    萬6000元之判決（原審除判命上訴人應給付被上訴人每人各
    1218萬4000元外，並駁回被上訴人其餘之訴。上訴人就其敗
    訴部分提起上訴；李孟容亦就其敗訴部分提起附帶上訴，並
    追加依民法第226條規定為同一聲明之請求；另追加依不當
    得利法則及民法第226條規定請求上訴人給付349萬7504元。
    未繫屬本院者，不予贅述）。李孟容並於本院附帶上訴聲明
    ：㈠原判決駁回李孟容後開第二項之訴及該部分假執行之聲
    請部分廢棄；㈡上訴人應再給付李孟容183萬2000元；㈢願供
    擔保，請准宣告假執行。李孟容追加聲明：㈠上訴人應給付
    李孟容349萬7504元；㈡願供擔保，請准宣告假執行。另被上
    訴人對於上訴人之上訴均於本院答辯聲明：上訴駁回。
二、上訴人則以：㈠李孟儒部分：李雲山於84年12月間為伊及李
    晉賢購置系爭房地，該價金來源其中800萬元為伊及李晉賢
    於85年1月15日以系爭房地貸款所得，嗣後由伊繳納貸款及
    利息共524萬1487元、李晉賢繳納共269萬元，另200萬元為
    伊之存款及現金，剩餘之價金及貸款則由李雲山於93年8月1
    7日繳付完畢，故系爭房地為伊及李晉賢出資購置及基於李
    雲山之資金贈與支付所得，平日則係由伊及李晉賢與李雲山
    等家人共同使用，系爭房地之權狀亦自始均為伊及李晉賢自
    行保管，未曾經李雲山討還，李雲山並非係為利於貸款而將
    系爭房地借名登記於伊名下，否則貸款繳清時為何仍持續登
    記於伊名下，伊與李雲山並無借名登記關係存在，兩造母親
    即訴外人李馬雪娥亦曾向全體繼承人表明系爭房地為李雲山
    購置與伊及李晉賢，李孟容縱曾交付李雲山金錢，然其未能
    證明對李雲山有何債權存在，李孟容自不得再對非屬債務人
    之伊請求返還款項；㈡李晉賢部分：系爭房地為李雲山為伊
    及李孟儒購置及墊付買賣價金，伊嗣後已返還李雲山269萬5
    000元，並據李雲山記載於其計帳本內，故伊與李雲山間並
    無借名登記關係存在，李雲山亦從未請求伊返系爭房地，又
    兩造於99年5月30日就李雲山之遺產為分割協商時，未將系
    爭房地納入李雲山之遺產範圍，李馬雪娥更已向全體繼承人
    表明系爭房地為李雲山購置與伊及李孟儒者，系爭房地既為
    伊所有，被上訴人請求伊返還出售價金之不當得利，並無理
    由；各等語，資為抗辯。並均於本院上訴聲明：如主文第1
    、2項所示。李孟儒另就原判決所為假執行宣告部分，因假
    執行所為之給付，依民事訴訟法第395條第2項規定，求為判
    決命被上訴人返還。並聲明：如主文第3項所示。復就李孟
    容之附帶上訴及追加之訴於本院均答辯聲明：如主文第4項
    所示。 
三、查，㈠系爭房地於84年12月28日以買賣為原因登記於上訴人2
    人名下，權利範圍各2分之1；㈡李雲山自84年間起至00年0月
    0日死亡時，均居住於系爭房地；㈢上訴人間前訴請分割系爭
    房地，經裁判分割系爭房地確定後，執行法院業於103年間
    將系爭房地拍賣，拍賣所得價款已由上訴人取得等情，有卷
    附系爭房地登地謄本、臺灣士林地方法院民事執行處函文可
    稽(見原審卷一367至371頁，本院卷一第65至67頁)，並為兩
    造所不爭執，堪信為真。
四、本件應審究者為㈠李雲山與上訴人間就系爭房地有無借名登
    記契約存在？㈡上訴人前出售系爭房地取得價款，是否受有
    不當得利致被上訴人受有損害？對李孟容是否應負給付不能
    之損害賠償責任？㈢李孟儒請求被上訴人返還因原判決假執
    行所為之給付，是否有據？茲分別析述如下： 
㈠、李雲山與上訴人間就系爭房地有無借名登記契約存在？
　⒈按當事人主張有利於己之事實者，就其事實有舉證之責任，
    民事訴訟法第277條本文定有明文。次按借名登記契約，乃
    借名者經他方即出名者同意，就屬於借名者之財產，以他方
    之名義登記為所有人或其他權利人之約定，是出名人與借名
    者間應有借名登記之意思表示合致，始能成立借名登記契約
    ；又不動產登記當事人名義之法律關係原屬多端，主張借名
    登記者，自應就該借名登記之事實負舉證責任（最高法院10
    2年度台上字第1833號、106年度台上字第469號民事判決意
    旨參照）。
　⒉被上訴人以系爭房地係李雲山於84年12月間籌資購置，並仍
    由李雲山自行居住使用、繳納稅捐及管理修繕為由，主張系
    爭房地僅係李雲山借名登記於上訴人名下，李雲山死後，該
    借名登記關係即終止，上訴人原應返還系爭房地與李雲山之
    全體繼承人，卻逕自出售系爭房地取得價金而屬受有不當得
    利云云，固據提出華南商業銀行交易明細、存款憑條、兩造
    間通訊內容為證（見原審卷一第102至103、133至142頁）。
    惟查：
　　⑴、系爭房地前於84年12月28日以買賣為原因登記為上訴人2
        人所有，應有部分各2分之1等情，有卷附建物及土地所
        有權狀可稽（見原審卷一第367至371頁），上訴人依此
        主張其等即為系爭房地之所有權人，已非無據。
　　⑵、被上訴人主張系爭房地為李雲山於84年12月間籌資所購買，買賣過戶過程均由李雲山所處理，且購入後亦由李雲山居住、管理使用至終老等情，上訴人雖均不爭執，惟此均僅能證明李雲山為實際洽購及籌資購買系爭房地之人，及其後李雲山有居住、管理使用系爭房地，尚未能證明李雲山與上訴人間就系爭房地存有借名登記契約關係存在；且衡情由父母出資購買不動產後，逕以子女名義登記者，所在多有，原因各別，仍應就雙方間之真意定之，尚難謂不動產係由父母出資購買後逕以子女為名登記者即存在借名登記關係。
　　⑶、又觀諸系爭房地係李雲山於84年12月間所洽購，而李孟
        容於原審自承當時李雲山將系爭房地登記於上訴人2人
        名下，係因李雲山所有的孩子中只有上訴人2人沒有自
        己的房子（見原審卷二第37頁）；而在李雲山於84年12
        月洽購系爭房地之前不久，李雲山亦出面與他人商談洽
        購坐落臺北市○○路000巷0號0、0、0樓(下稱系爭○○路房
        地)共3戶房地，嗣系爭○○路0樓房地登記為李品樺所有
        ，系爭○○路0、0樓房屋分別登記為李孟容及其配偶所有
        （見原審卷一第8頁），李孟容就此亦於108年8月21日
        於原審言詞辯論時當庭陳稱「父親當初有幫忙我買○○路
        的房子」（見原審卷二第163頁），李品樺亦於本院審
        理時陳稱「我○○路的房子租金由爸爸收走」、「貸款45
        0萬元是確定用○○路0樓去貸款的，但用的方式是我爸爸
        自己使用這筆貸款，爸爸當時叫我不要管，他會自己把
        這筆貸款還掉」（見本院卷二第459頁）；由上情可知
        ，李雲山當時確實有為子女出面洽詢、購買不動產之習
        慣，而此究竟是成立借名登記契約之意，或是社會上常
        見資產較豐之父母資助已成年子女購置不動產以成家立
        業，同時亦提早為資產分配之目的，仍應探求當事人之
        真意以定之。
　　⑷、本院審酌李雲山籌資購買系爭房地時，李孟儒已34歲，為李雲山長女，並入第一商業銀行工作多年，李晉賢亦已31歲，為李雲山獨子，當時就讀醫學系5年級等情（見原審卷一第201頁）；又李雲山購入系爭不動產後，有以登記所有權人名義即上訴人2人向第一商業銀行辦理房屋貸款，並由李孟儒擔任借款人，李晉賢擔任連帶保證人（見本院卷二第455頁），而此房屋貸款日後上訴人均有分擔清償債務之情形（見本院卷二第456至458頁），此亦有第一商銀放款攤還及收息記錄查詢單、李雲山手記帳冊資料及李晉賢銀行帳戶交易明細在卷足佐，上訴人主張李孟儒有分擔清償房屋貸款327萬元及利息197萬1487元，李晉賢有清償276萬元6000元等情（見原審卷一第303至335頁，本院卷一第285至436頁，本院卷二第39至136頁），應非無憑；則上訴人就系爭房地並非全無出資，此顯與一般借名登記契約係由借名人全額出資所有，未盡相符；況設若上訴人僅為單純出名人，對系爭房地並無任何權利存在，何以須分擔攤還系爭房地貸款之責？雖李雲山仍屬出資大部分之購屋價款，上訴人2人僅各自攤還數百萬元之房屋貸款，惟如前述，此原因本有多端，上訴人抗辯此為李雲山資助其長女李孟儒及獨子李晉賢購置不動產為目的，亦均有可能，此亦可由李雲山於96至98年間，尚且自其銀行帳戶取款295萬元、365萬元6000元、126萬8000元存入上訴人銀行帳戶內以為贈與等情（見原審卷一第195至198頁財政部臺北市國稅局函文及贈與稅應稅案件核定通知書），可知李雲山生前確實均有贈與上訴人資產之意；是以，實無法僅憑李雲山有出資購買系爭房地乙情，即憑此認定其等有借名登記契約之合意。
　　⑸、至系爭房地購入後，雖由李雲山居住使用迄至終老，惟
        若父母為子女購入房屋後，縱不論所有權歸屬，父母在
        世時仍使用居住該不動產，衡情子女基於孝道倫理亦均
        會為遵從，故尚難以此外觀，即認李雲山與上訴人間有
        就系爭房地成立借名登記契約；另由李孟容所提李品樺
        寄予兩造之電子信件內容，提及「大姊（即李孟儒）無
        任何支付可免費住懷寧街，不僅如此，連陽明山（即系
        爭房地）管理費都要母親給錢」、「哥（即李晉賢）…
        當時我跟你提了很多次，請你回來住，因為父母親才有
        人照顧，也和父母親大姊（即李孟儒）說過，如果你們
        回家住，我會搬出去！」（見原審卷一第140至141頁）
        ，由上開文詞內容應可推知，被上訴人亦係認知系爭房
        地之管理費應由李孟儒負擔，且上訴人應返回系爭房地
        居住，堪認上訴人對系爭房地並非無使用管理之權限，
        僅係其等不為而非不能也；況李雲山在世時，系爭房地
        之所有權狀，由何人持有保管，卷內亦無證據可資證明
        ，且李晉賢亦可提出84年12月28日原始登記購買系爭房
        地時所核發之所有權狀（見本院卷一第271至275頁），
        故亦難認李雲山仍保有系爭房地之所有權。
　　⑹、且兩造前已就李雲山之遺產協議分割（見原審卷一第227
        至229頁和解筆錄，本院卷三第123頁），李孟容甚且曾
        撰寫檢舉函稱李晉賢自李雲山處受贈系爭房地未申報贈
        與稅（見本院卷一第139至143頁，本院卷三第425頁）
        ；堪認兩造對李雲山購買不動產登記於子女名下之實情
        與目的，並非不知，僅因利益衝突，而片面主張李雲山
        與上訴人就系爭房地有成立借名登記契約。
　　⑺、綜上，本件尚無足夠之證據可認李雲山與上訴人間就系
        爭房地有借名登記契約存在。
㈡、上訴人前出售系爭房地取得價款，是否受有不當得利致被上
    訴人受有損害？對李孟容是否應負給付不能之損害賠償責任
    ？
　⒈按民事訴訟如係由原告主張權利者，應先由原告負舉證之責
    ，若原告先不能舉證，以證實自己主張之事實為真實，則被
    告就其抗辯事實即令不能舉證，或其所舉證據尚有疵累，亦
    應駁回原告之請求。再按無法律上之原因而受利益，致他人
    受損害者，應返還其利益，雖有法律上之原因，而其後已不
    存在者，亦同，民法第179條定有明文。主張不當得利請求
    權存在之當事人，對於不當得利請求權之成立要件應負舉證
    責任，即應證明他方係無法律上之原因而受利益，致其受有
    損害（最高法院99年度台上字第2019號民事判決意旨參照）
    。　
　⒉經查：
　　⑴、依上說明，尚難認定李雲山與上訴人間就系爭房地存有
        借名登記契約關係，且亦無證據認定上訴人登記為系爭
        房地之所有權人，及其後因出售系爭房地所取得之價款
        是屬不當得利，被上訴人依不當得利法則，請求上訴人
        返還出售系爭房地之價款，即訴請上訴人應給付被上訴
        人每人各1401萬6000元，應無理由。
　　⑵、又李孟容主張其就系爭房地購買之價金有出資650萬元云
        云；然依其所述，此為其因受李雲山協助購入系爭○○路
        0、0樓房屋後，將系爭○○路0、0樓房屋交由李雲山貸款
        取得之650萬元（見原審卷一第8頁），而就此650萬元
        李孟容與李雲山間之約定究竟為何，亦未經李孟容舉證
        以實其說；況經原審詢問李雲山有無償還此筆650萬元
        ，李孟容答稱「父親偶爾會給我一點錢，他們都有拿到
        ，所以也不算是還我的。因為我想爸爸是認為不動產很
        值錢，以後大家都可以分得吧」（見原審卷二第326頁
        ），由其所述，尚無從推知李雲山間與李孟容間有何債
        權債務關係；且系爭房地並非李雲山借名登記於上訴人
        名下，而係屬上訴人所有，上訴人本得依法處分系爭房
        地，李孟容亦未能舉證證明其對上訴人有何債權存在；
        是以，本件李孟容追加依民法第226條給付不能損害賠
        償請求權，訴請上訴人給付1401萬6000元，及依不當得
        利、民法第226條規定追加請求上訴人給付349萬7504元
        ，亦屬無據。　
㈢、李孟儒請求被上訴人返還因原判決假執行所為之給付，是否
    有據？　　　　
  ⒈按假執行之宣告，因就本案判決或該宣告有廢棄或變更之判
    決，自該判決宣示時起，於其廢棄或變更之範圍內，失其效
    力；法院廢棄或變更宣告假執行之本案判決者，應依被告之
    聲明，將其因假執行或因免假執行所為給付及所受損害，於
    判決內命原告返還及賠償，被告未聲明者，應告以得為聲明
    ，民事訴訟法第395條第1項、第2項定有明文。
  ⒉承上所述，被上訴人依不當得利法則，請求上訴人應給付被上訴人每人各1401萬6000元，並無可採，則原判決所命上訴人之給付，自無可維持，應予廢棄；被上訴人據原判決宣告假執行部分，已向執行法院聲請強制執行，李孟容、李孟熹、李品樺已因原判決假執行而受領李孟儒已為之給付依序是21萬1045元、9萬8709元、21萬1045元等情，亦為其等所不爭執（見本院卷三第423頁）；則李孟儒依民事訴訟法第395條第2項規定，請求李孟容、李孟熹、李品樺分別返還上開款項，即屬有據，應予准許。 　　
五、從而，被上訴人依不當得利法則，請求上訴人給付被上訴人
    每人各1401萬6000元，為無理由，不應准許。原審判命上訴
    人應給付被上訴人每人各1218萬4000元，於法自有違誤，上
    訴人上訴意旨指謫原判決此部分不當，求予廢棄，為有理由
    ；爰由本院將此部分予以廢棄，並改判如主文第2項所示；
    另李孟儒依民事訴訟法第395條第2項規定，請求李孟容、李
    孟熹、李品樺依序返還因原判決假執行李孟儒已為之給付21
    萬1045元、9萬8709元、21萬1045元，亦屬有據，應併予准
    許。又上開不應准許部分，原審為李孟容敗訴之判決，核無
    不合；李孟容附帶上訴意旨指謫原判決此部分為不當，求予
    廢棄改判，為無理由，應駁回其附帶上訴。另李孟容於本院
    追加依民法第226條規定請求上訴人應給付原審所訴請之140
    1萬6000元，暨追加依不當得利法則及民法第226條規定請求
    上訴人應給付349萬7504元，均為無理由，皆應併予駁回。
    至李孟容附帶上訴及追加之訴所為假執行之聲請，亦失所依
    附，應併予駁回。
六、本件事證已臻明確，兩造其餘之攻擊或防禦方法及所用之證
    據，經本院斟酌後，認為均不足以影響本判決之結果，爰不
    逐一論列，附此敘明。　　　　
七、據上論結，本件上訴人之上訴及李孟儒聲明返還因假執行所
    為之給付均為有理由；李孟容之附帶上訴及追加之訴均為無
    理由。爰判決如主文。　　
中　　華　　民　　國　　110 　年　　3 　　月　　31　　日
                  家事法庭
                      審判長法  官  楊絮雲   
                            法  官  郭顏毓   
                            法  官  張宇葭
正本係照原本作成。
如不服本判決，應於收受送達後20日內向本院提出上訴書狀，其
未表明上訴理由者，應於提出上訴後20日內向本院補提理由書狀
（均須按他造當事人之人數附繕本）上訴時應提出委任律師或具
有律師資格之人之委任狀；委任有律師資格者，另應附具律師資
格證書及釋明委任人與受任人有民事訴訟法第466 條之1第1項但
書或第2項所定關係之釋明文書影本。如委任律師提起上訴者，
應一併繳納上訴審裁判費。
中　　華　　民　　國　　110 　年　　3 　　月　　31　　日
　　　　　　　　　　　　　  書記官  李佳姿